【裁判字號】    95,台上,5681
【裁判日期】    951019
【裁判案由】    貪污
【裁判全文】
最高法院刑事判決            九十五年度台上字第五六八一號
上  訴  人  甲○○
上列上訴人因貪污案件，不服台灣高等法院台南分院中華民國九
十五年七月十九日第二審更審判決（九十五年度重上更(三)字第一
八號，起訴案號：台灣台南地方法院檢察署九十年度偵字第八五
一二號），提起上訴，本院判決如下：
    主  文
原判決撤銷，發回台灣高等法院台南分院。
    理  由
本件原判決撤銷第一審之科刑判決，改判依牽連犯規定從一重論
處上訴人甲○○公務員，連續對於違背職務之行為，收受賄賂罪
刑，固非無見。
惟查：（一）訊問被告之筆錄內所載之被告陳述與錄音或錄影之
內容不符者，除筆錄記明因急迫情況而不予連續錄音或錄影者外
，其不符之部分，不得作為證據，此觀刑事訴訟法第一百條之一
第二項規定自明。卷查原審於民國九十三年二月六日勘驗法務部
調查局嘉義市調查站（下稱嘉義市調查站）於九十年三月八日訊
問上訴人之錄影帶結果，顯示該訊問筆錄內所載上訴人陳述「（
你自九十年一月間再幫忙張莉華檢驗多少部不合格之電子琴花車
？張莉華有無以任何金錢或好處作為你驗車的代價？）我記得自
九十年一月間至二月間應該有八部，張莉華每次要我幫她檢驗不
合格之電子琴花車時，都趁我還在檢驗車輛時，將每部一千元（
新台幣，下同）的錢夾在我檢驗廠的桌墊下，於事後再告訴我，
共有三次，記得有二次是三部車，她就各塞了三千元，有一次是
兩部車，她就塞了二千元，前後共有八千元」等語，與錄影帶內
上訴人陳述內容，並不相符（見原審上訴卷第一一五頁至第一二
六頁），另原審於九十三年三月五日勘驗嘉義市調查站於九十年
四月二十八日訊問上訴人之錄影帶結果，亦顯示該訊問筆錄內所
載上訴人陳述「（你為何知道你違背職務幫助張莉華讓大貨車改
裝成違規電子琴花車順利通過之數量？）因為張莉華於九十年一
月初與我達成協議，由張莉華以長度、寬度、高度完全符合標準
，僅引擎號碼不同之代替車輛開到南瀛代檢站由我檢驗，我會避
開正常檢驗程序，在該車輛檢驗紀錄表蓋章通過檢驗，張莉華會
給我每輛受驗車子一千元，我總共向張莉華收取八千元，所以我
確認我違背職務讓八輛電子琴花車通過檢驗」云云，與錄影帶內
上訴人陳述內容，亦不盡相符合（見原審上訴卷第一二七頁至第
一三０頁），有勘驗筆錄在卷可按；如果無訛，前述嘉義市調查
站訊問上訴人筆錄內所載上訴人陳述與錄影帶內容不符部分，應
無證據能力，原判決未予取捨，而全部採為認定上訴人犯罪事實
之判斷依據，難謂非違法。（二）刑事訴訟之目的，固在發現真
實，藉以維護社會安全，但其手段應合法純潔、公平公正，以保
障人權，倘證據之取得，非依法定程序，而法院容許該項證據作
為認定犯罪事實之依據有害於公平正義，即違背憲法第八條、第
十六條所示應依正當法律程序保障人身自由、貫徹訴訟基本權之
行使及受公平審判權利之保障等意旨（司法院釋字第三八四、三
六九、四一八號等解釋部分釋示參照），自應排除其證據能力。
準此，實施刑事訴訟程序之公務人員對於被告或訴訟關係人施以
通訊監察，如非依法定程序而有妨害憲法第十二條所保障人民秘
密通訊自由之重大違法情事，且於人權保障及公共利益之均衡維
護，容許該通訊監察所得資料作為證據並不適當時，當否定其證
據能力。原判決採用嘉義市調查站於九十年一月十日、九十年二
月二日對於張莉華實施通訊監察所得張莉華與上訴人電訊通話內
容，作為認定上訴人犯罪證據之一，但該等通訊監察之資料，究
竟依何程序取得？是否合法？原審俱未予調查說明，則其是否具
有證據能力，非無疑義，原判決遽採為判斷依據，同難認為適法
。（三）證據之證明力雖由法院自由判斷，然證據本身存有瑕疵
或對於待證事實不足以供證明之資料，而事實審仍採為判決基礎
，則其自由判斷之職權行使，即不得謂非逾越範圍。查原判決所
謂之上訴人「自白書」，僅記載其協助張莉華檢驗電子琴車輛，
絕無收賄情事，張莉華雖宣稱檢驗每輛車願付一千元之代價，但
其本人嚴予拒絕，又張莉華硬留下之八千元，其因在工作中而無
法即時退還云云，並未承認其檢驗張莉華送驗之電子琴花車，有
收受賄賂等情（九十年度偵字第三五四八號卷第一四頁），自不
能作為證明原判決事實欄所載上訴人違背職務受賄犯行之資料，
乃原判決竟採為判決基礎，亦難謂非違法。以上諸端，或為上訴
意旨所指摘，或為本院得依職權調查之事項，應認原判決仍有撤
銷發回更審之原因。原判決認上訴人牽連犯業務上文書登載不實
罪及理由說明不另為無罪諭知部分，依審判不可分原則，應併予
撤銷發回。
據上論結，應依刑事訴訟法第三百九十七條、第四百零一條，判
決如主文。
中    華    民    國  九十五  年    十    月   十九   日
                      最高法院刑事第十一庭
                          審判長法官  謝  俊  雄
                                法官  陳  世  雄
                                法官  魏  新  和
                                法官  吳  信  銘
                                法官  徐  文  亮
      本件正本證明與原本無異
                                      書  記  官
中    華    民    國  九十五  年    十    月  二十四  日
                                                      Ｅ


司法院資訊處製作；財團法人民間司法改革基金會備份。
